臺灣基隆地方法院民事判決　九十二年度再易字第五號
　　再審原告　甲○○
　　再審被告　乙○○
當事人間損害賠償事件，再審原告對於九十二年六月十一日本院九十二年度簡上字第
四號確定判決提起再審之訴，本院合議庭於九十三年三月十五日言詞辯論終結，判決
如下：
    主      文
再審之訴駁回。
再審訴訟費用由再審原告負擔。
    事      實
甲、再審原告方面：
一、聲明：
    （一）廢棄原確定判決（指本院九十二年度簡上字第四號民事判決）。
    （二）駁回再審被告之訴。
    （三）訴訟費用由再審被告負擔。
二、陳述：
    （一）原審確定判決適用法規顯有錯誤，符合民事訴訟法第四百九十六條第一項第
          一款：
          查於九十一年簡上字第十四號刑事案件法院審理調查時，認定證人林琪南
          在偵查中並無提及罵人日期之部分，若此，何以起訴狀竟載明該罵人之日
          期為六月二十七日？依論理法則，如非證人林琪南證詞前後矛盾即是係證
          言未詳實記載於偵查筆錄中，此為明顯矛盾之處。是以原審確定判決理由
          說明「不論告訴人指證時間為二十七日或二十八日，縱有日期誤記之言，
          惟其所證述之情節無虛偽之虞，要與事實發生之真實無礙，仍認證人林琪
          南之證詞可以採信」云云，即有背於證據法則及論理法則。蓋若事實周遭
          情狀不明，則待證事實即有模糊不清甚或有虛偽不實之可能，此應不具證
          據證明力，即須作對再審原告有利之判決。
    （二）證人林琪南、龔克強、白景奇於原審判決中之證言屬於虛偽陳述，符合民
          事訴訟法第四百九十六條第一項第十款：
          １、查於基隆地方法院九十一年度簡上字第十四號刑事卷之九十二年三月
              十二日公開訊問筆錄中，法官訊問證人林琪南「是否確定被告發傳單
              的時間」，證人答「確實時間那一天不記得，但我確定是早上七點多
              」，對照再審被告呈庭之有關林琪南「九十年六月二十八日的巡邏報
              告執勤表」，林琪南於上寫著「07：10許哨外執勤交通指引，看到王
              素昭正在散發傳單，‧‧‧」可見林琪南證詞有所矛盾，更可知證人
              林琪南係為配合編造六月二十八日為發生日期，而於日後杜撰一巡邏
              報告，否則何以再審被告向檢察官所提之告訴中關於日期一部份竟反
              覆不一，而且未提及六月二十八日？此外，當法官問證人林琪南「當
              時有無別的住戶」，證人答「沒有」，對照再審被告於九十一年三月
              十二日附帶民事起訴狀中「嗣渠更於六月二十七日七時許，臨社區○
              ○路之警衛室旁社區大門邊，於上班上課社區人潮顛峰之際，復當眾
              對原告辱罵『王八蛋』，令原告困窘萬分」，更足證林琪南係為配合
              再審被告所作之偽證。
          ２、查證人龔克強於九十二年一月二十八日聲判字第五號庭上證稱「申請
              書正本放在管理中心」，復又改口「（申請書）是交給白景奇的」，
              惟白景奇卻說「不確定龔克強是否把申請書正本交給她了」，而後再
              審被告一再陳稱讀書會申請表正本、錄音帶及中和哨錄影帶均已移交
              「新任管委會」，惟新任社區主委即證人蔡麗津卻否認有移交之事實
              ，龔克強才又於九十二年五月一日當庭證稱「（申請書）放在乙○○
　　　　　　　那裡」，且再審被告亦當庭陳稱「願意回去找找看」，是以在在指出
　　　　　　　龔克強自己證詞顯有矛盾。龔克強復又證稱「九十年六月十八日之中
　　　　　　　和哨警衛室錄影帶現提出有困難，因錄影帶係重覆使用」、「管理中
　　　　　　　心無監視器，中和哨監視器是往外照，只照到警衛室崗哨，照不到裡
　　　　　　　面」時，再審原告即指出「再審被告曾當庭陳稱已將會議錄音帶及監
              視器錄影帶交給刑事齊潔庭法官」，是以其證詞與再審被告及證人蔡
              麗津所言亦明顯矛盾；惟本案二審判決卻採信證人龔克強之證詞，而
              對再審原告所提出證明證人龔克強涉嫌偽證之證據不予審酌，實有違
              誤。
    （三）社團活動申請表以及該巡邏日報表係屬偽造，符合民事訴訟法第四百九十
          六條第一項第九款：
          １、查原審確定判決理由第三點中認為「上訴人（再審原告）以被上訴人
              偽造會議紀錄、讀書會申請表、警衛執勤日報表，及因上訴人質疑被
              上訴人與建商掛勾，而遭被上訴人以此挾怨報復等節，上訴人均無法
              提出具體事證以實其說，自難為其有利之認定」云云，惟九十一年簡
              上字第十四號刑事案件係根據起訴書所云「斟酌再審被告主張即未經
              核准使用社區休閒活動中心乙節」而為判決，若再審原告未完成借用
              手續何以能使用該場地召開讀書會？再審原告前曾要求再審被告提供
　　　　　　　基隆市美之國社區才藝班社團活動申請表正本，以資證明再審原告未
　　　　　　　經核准而使用社區休閒活動中心之事實，再審被告卻遲延提供該申請
　　　　　　　書正本，是以其有無事後變造該申請書之紀錄顯屬有疑。
          ２、又再審原告在真正申請書正本上有註明「該次讀書會活動將超過晚間
              十點」，並經核准通過，此有總幹事龔克強證稱「其交給讀書會使用
　　　　　　　之鎖匙係在沒有被威脅下交付」可資證明，又總幹事發給鎖匙自係根
　　　　　　　據核准之批示辦理，此為一般通理，是以再審被告才不敢提交真正之
　　　　　　　正本以供驗證，況依經驗法則，如該證物對再審被告有利，其自會呈
　　　　　　　庭，而不會採取遲延或變造之手段。另依該社團活動申請表上記載「
　　　　　　　請退回原申請人」觀之，若原申請書既已退回原申請人即再審原告，
　　　　　　　則應僅再審原告方持有該正本，亦即再審被告所提供之申請書正本，
　　　　　　　若非伊所偽造即係伊所提之證物真實性有所虛偽；此外再審被告所提
　　　　　　　供之申請表上記載「一、訂定時間不明確？每週幾次。二、結束時間
　　　　　　　必須在夜間十點正。陳德裕。」，而再審原告所持之申請書正本卻無
　　　　　　　陳德裕之簽註意見及署名，是以再審被告所持之申請書關於此部份亦
　　　　　　　屬事後變造。
          ３、復依檢察官起訴書記載「緣甲○○於社區內召集成立讀書會‧‧‧使
              用超過時間‧‧‧違反休閒辦法」等，惟該讀書會確有完成申請手續
              ，且獲得通過，否則再審被告至今何以仍將「讀書會申請書正本」藏
              匿她處，而未退還於再審原告處？並在私下未開庭時拿給齊潔法官閱
              畢發還？而並非如再審被告所提出之申請書影本「『陳德裕』於左上
              方簽證『退還給原申請人』」，是以此足證再審被告所提嚴重矛盾，
              故該申請書影本係再審被告與龔克強共同偽造。另外讀書會申請書影
              本上印有「依據本社區第三屆管理委員會九十年五月七日第三屆第九
              次會議決議辦理，‧‧‧如屬義務性活動性質（不收取學費，僅酌收
              每人每次場地清潔服務費及設備維護基金會二十元）‧‧‧」，但另
              觀插花班申請表亦記載依據本社區第三屆管理委員會九十年五月七日
              第三屆第九次會議決議辦理，卻無「收取清潔費及設備維護基金會二
              十元」等字樣？此外美之國社區歷屆主委均證明社區管委會從未規定
              要向公益性社團收取場地清潔費，可見此亦再審被告及龔克強共同偽
              造。
          ４、另查杜世安、林琪南於九十年六月二十八日之巡邏執勤日報表影本，
              該巡邏執勤日報表係杜世安、林琪南所偽造，否則若於九十年六月二
              十八日即有該日報表存在，何以在之後九十年十一月十三日偵查庭及
              九十一年三月十二日刑事庭上林琪南均證稱「其不確定日期」？且其
              遞表時間正好是再審原告於九十一年三月十二日提出不在場證明後的
              九十一年三月二十二日之法庭上？是以此二份巡邏執勤日報表是再審
              被告、林琪南及杜世安配合偽造。
    （四）對錄影帶未予調查，符合民事訴訟法第四百九十六條第一項第十三款：
          １、再審被告於九十一年八月十四日曾當庭陳稱已將九十年六月十六日之
              會議錄音帶及六月二十七日或二十八日之監視器錄影帶交給刑事齊潔
              庭法官，雖經再審原告一再請求本案二審法官調閱，其卻不予調閱查
              證。亦不審酌證人龔克強與再審原告之陳述互相矛盾之處。再審被告
              於前刑事告訴狀中指出，再審原告係於「六月二十四日上午七時在本
              社區○○路警衛室執勤室旁」、「六月十八日中和哨警衛室附近」對
              再審被告公然侮辱，果此則上述地點係在警衛室外面附近，則監視器
　　　　　　　既照得到崗哨，則監視器錄影帶即是最有利之證據，可證明再審原告
　　　　　　　於六月二十七日、六月二十八日並無出現在中和哨旁之社區大門，亦
　　　　　　　無辱罵再審被告。
          ２、又依起訴書所記載「‧‧‧詎甲○○自此即對乙○○心生不滿‧‧‧
              先於九十年六月十八日十六時許，至社區管理中心公開場所，對‧‧
              ‧乙○○罵王八蛋‧‧‧等語」，復查刑事告訴狀記載「‧‧‧被告
              於六月十八日辱罵地點在本社區中和哨警衛執勤室附近，該處瀕臨中
              和路‧‧‧」，查由社區中心到中和哨警衛室距離約兩公里，再審原
              告何以能在同一時間於二地點辱罵再審被告？何以檢方起訴狀只言及
              『社區管理中心公開場所』一部份？實不合理。
    （五）原判決對足以影響判決之重要證物漏未審酌，符合民事訴訟法第四百九十
          七條：
          １、因九十年六月十六日晚間會議決議究否有再審被告所指摘之內容，係
              再審原告有無對再審被告「心生不滿」之基礎，若該次會議未對再審
              原告作出不利之決議，則無可能有後續妨礙名譽行為之發生，查原審
              九十一年度簡上字第十四號刑事判決依證人廖國棟等之證述認定該社
              區管理委員會有作出讀書會停權三個月之決議，惟證人廖國棟等並未
              證稱當時有所謂停權三個月之決議及有宣讀決議，反而證稱當時決議
              係要求委員向再審原告告知讀書會延長時間須由再審原告切結，二者
              事實完全相反。依數名與再審原告關係密切證人之證言與其他無利害
              關係證人之證言完全矛盾，而再審被告於上述原審法院均自承九十年
              六月十六日晚間會議有完全錄音，惟當再審原告於原審聲請調取該錄
              音帶時，再審被告卻稱該錄音帶已洗掉，此非但無證據證明亦顯示再
              審被告畏懼提出該錄音帶，而原審法院對上開錄音帶究否被洗掉及由
              何人保管乙節，均未命委員會提出該錄音帶，即有未審酌足以影響判
              決之重要證據；且該錄音帶內容既係依法應於審判期日調查之證據，
              且於事實審訴訟中已存在且經再審原告主張並請求調查之證據，在客
              觀上應為法院認事用法之基礎。
          ２、證人龔克強曾於九十一年度簡上字第十四號案中於九十一年三月十二
              日證稱「（管理委員會之決議‧‧‧議決通過暫停甲○○使用場地三
              個月）有錄音，但我錄音有保存期限，不敢保證現在還在‧‧‧」，
              而再審被告還於九十一年三月二十二日、四月九日庭上對齊潔法官說
              會提出對照，復於五月十五日庭上對林火炎審判長說「因錄音帶重覆
              使用，可能找不到」，又在九十二年度基簡字第四二一號號案中於八
              月十四日民事庭上說「該錄音帶及錄影帶均提交刑事庭齊潔法官了」
　　　　　　　，但再審原告又於九十二年二月二十五日聲判第五號案中證稱「錄音
　　　　　　　帶在管理公司」，復於證人蔡麗津作證「錄音帶、錄影帶均無移交」
　　　　　　　，綜上，何以再審被告及證人龔克強對錄音帶下落說法如此分歧，是
　　　　　　　以請向齊潔法官調閱該證物以釐清真相。
          ３、另再審被告於九十一年三月十二日刑事庭上證稱再審原告於中和哨罵
              他時，社區住戶正前往上班上課，人潮洶湧，因此許多住戶都有聽到
              ，惟證人林琪南被隔離訊問時卻稱當時現場沒有其他住戶出現，只有
              再審原告、再審被告及其他三人而已，再審原告於本案民事庭一審及
　　　　　　　二審中請求法官調閱中和哨監視器錄影帶，惟法官均未受理，可知再
　　　　　　　審原告與證人之說詞明顯不符，惟原確定判決對此足以影響判決之證
　　　　　　　據明顯忽略、漏未斟酌，再審原告自得依民事訴訟法第四百九十七條
　　　　　　　之規定提起再審之訴。
乙、再審被告方面：
一、聲明：駁回再審之訴，
二、陳述：原確定判決認事用法並無違誤，再審原告提起再審之訴，並無理由，應予
    駁回。
    理      由
一、按再審之訴，應於三十日之不變期間內提起，民事訴訟法第五百條第一項定有明
    文。查再審被告前以其係基隆市○○路「美之國」社區管理委員會主任委員，再
    審被告為同一社區住戶。因再審被告於該社區召集讀書會，有使用社區休閒中心
    逾時之情形，經管理委員會開會議決停止再審原告場地使用權三個月，再審原告
    因此遷怒再審被告，於九十年六月十八日下午四時許，至社區管理中心公開場所
    ，辱罵當時正與社區總幹事龔克強洽談公務之再審被告：「王八蛋，王八烏龜蛋
    ，王八烏龜生的蛋就是王八蛋。」等語；又於同年月二十八日上午七時許，在社
    區○○路警衛值勤室旁，辱罵再審被告：「王八蛋」，致再審被告之名譽受有損
　　害，精神遭受痛苦，為此請求再審原告賠償再審被告精神慰撫金新台幣（下同）
　　二十萬元及法定遲延利息，業經本院九十一年度基簡字第四二一號判決再審原告
　　應給付再審被告一萬元，及自民國九十一年三月十三日起至清償日止，按週年利
　　率百分之五計算之利息，再審原告不服提起第二審上訴，嗣經本院九十二年度簡
　　上字第四號審理後，於九十二年六月十一日判決駁回上訴，該判決並已於同年月
　　二十五日送達再審原告等情，已經本院調閱各該卷宗，核閱屬實。再審原告於收
　　到九十二年度簡上字第四號判決後，已於九十二年七月四日向本院提起再審之訴
　　，有本院收文章附卷可稽，未逾三十日之不變期間，先予敘明。
二、復按民事訴訟法第四百九十六條第一項第一款所謂適用法規顯有錯誤，係指確定
    判決違背法規或現存判例解釋者而言。經查本件原確定判決認定再審原告係於九
    十年六月二十八日上午七時許，在美之國社區○○路警衛值勤室旁，辱罵再審被
    告等情，已於理由項下詳予敘明，至於證人林琪南日期錯記一事，亦認因其所證
    述之情節無虛偽之虞，要與事實發生之真實無礙，仍認證人林琪南之證詞可採，
　　此乃原確定判決依據調查證據結果所為認定，本屬事實認定及證據取捨之問題，
　　依前開說明，自非屬適用法規顯有錯誤之情形。且按證據力之強弱，事實審法院
　　有自由判斷之權，故判斷證據力如不違背一般經驗之法則，即不得指為違法。再
　　審原告對於再審被告辱罵之行為與證人之證述相符，至於確切時間可能因記憶等
　　因素而有出入，故原確定判決採證過程並無違背經驗法則、論理法則情事，自不
　　能任由再審原告恣意指摘違法。
三、又按民事訴訟法第四百九十六條第一項第九款規定：「為判決基礎之證物係偽造
    或變造者。」第十款規定：「證人、鑑定人、通譯、當事人或法定代理人經具結
    後，就為判決基礎之證言、鑑定、通譯或有關事項為虛偽陳述者。」當事人固得
    提起再審之訴，惟以判決基礎之證物係偽造或變造，或以證人就為判決基礎之證
    言為虛偽陳述為再審理由者，應以宣告有罪之判決已確定，或因證據不足以外之
　　理由，而不能為有罪之確定判決者為限，始得提起，民事訴訟法第四百九十六條
　　第二項規定甚明。此乃因再審係對確定裁判之非常救濟程序，影響法秩序之安定
　　，故對其提起要件應有所限制。經查再審原告主張本件原確定判決認定事實所採
　　用之社團活動申請表及巡邏日報表係屬偽造，以及證人林琪南、龔克強、白景奇
　　於原審判決中之證言屬於虛偽陳述云云，並未據提出該偽造證物及虛偽陳述者之
　　法院判處罪刑確定之判決，或其刑事訴訟因證據不足以外之理由，而不能為有罪
　　之確定判決者為限之任何證明文件。僅空言指摘本院原判決，為判決基礎之證物
　　係偽造者以及證人就為判決基礎之證言為虛偽陳述者云云，揆諸首開說明，即係
　　並未具備合於再審之要件，遽行提起再審之訴，自屬無理由。
四、再按民事訴訟法第四百九十六條第一項第十三款所謂當事人發見未經斟酌之證物
　　或得使用該證物，係指在前訴訟程序不知有該證物，現始知之，或雖知有此證物
　　而不能使用，現始得使用者而言。故依第四百九十六條第一項第十三款提起再審
　　之訴，必在前訴訟程序第二審言詞辯論終結後發見本條第十三款所定之新證物，
　　始可適用。若前訴訟程序聲明之證據為法院所不採，即與上開發見未經斟酌之證
　　物有間，即無從依民事訴訟法第四百九十六條第一項第十三款規定提起再審之訴
　　。復按民事訴訟法第四百九十七條所規定之「就足以影響於判決之重要證物漏未
　　斟酌」，係指第二審言詞辯論終結前，已經存在並已為聲明證據聲明之證據，第
　　二審確定判決未調查，且未於判決理由中說明其無調查、斟酌之必要或雖經調查
　　而未於判決中斟酌者而言。經查再審原告指稱再審被告於九十一年八月十四日曾
　　當庭陳稱已將九十年六月十六日之會議錄音帶及六月二十七日或二十八日之監視
　　器錄影帶交給本院刑事庭齊潔法官，經本院調閱九十二年度簡上字第一四號刑事
　　相關卷宗，並未發現有再審原告所指之證物附卷，自無所謂發見未經斟酌之證物
　　。再查再審原告所主張之九十年六月十六日管理委員會開會錄音帶、及九十年六
　　月二十七日、二十八日中和哨警衛室錄影帶，均為再審原告於前訴訟程序中即請
　　求調查者，而原確定判決理由三、（四）項中已載明錄音帶之提出與否，與上訴
    人即再審原告有無出言辱罵被上訴人即再審被告無關，至於錄影帶部分，因證人
    龔克強證稱：「現在提出會有困難，因為錄影帶是重複使用。」、「管理中心沒
    有監視器，中和哨的監視器是往外照，只能照到警衛室的崗哨，照不到裡面。」
    等語，而無調取監視錄影帶之可能（參見本院九十二年度簡上字第四號判決第十
    二頁），顯見再審原告在前訴訟程序即已請求調查，並非在原判決確定後才發見
    未經斟酌之證物，是再審原告依民事訴訟法第四百九十六條第一項第十三款提起
    本件再審之訴，即難認為有理由，參以再審原告既顯已在前訴訟程序為此主張，
    茲再據以提起再審之訴，依民事訴訟法第四百九十六條第一項但書規定，亦難准
    許。此外原確定判決既已說明前開證據調查之結果及斟酌之理由，是再審原告主
    張有同法第四百九十七條之再審理由，亦屬無據。
五、據上論斷，本件再審原告所舉再審之理由，經核與首引法條規定均有未合，應認
　　無再審理由，應予駁回。爰依民事訴訟法第五百零五條、第七十八條，判決如主
　　文。
中　　　華　　　民　　　國　　九十三　　年　　　三　　　月　　二十九　　日
　　　　　　　　　　　　　　臺灣基隆地方法院民事庭
~B審判長法　　　官　林雅鋒
~B　　　法　　　官　王翠芬
~B　　　法　　　官　林李達
右正本證明與原本無誤。
本件不得上訴。
中　　　華　　　民　　　國　　九十三　　年　　　三　　　月　　三十一　　日
~B　　　書　記　官　黃錫煒
